臺灣高等法院刑事判決
109年度交上訴字第109號
上  訴  人  
即  被  告  詹麒翰

                    住新竹縣○○市○○里○○街000巷000弄000號
選任辯護人  曾艦寬律師                    
上列上訴人即被告因公共危險等案件，不服臺灣新竹地方法院10
8年度交訴字第103號，中華民國109年4月17日第一審判決（起訴
案號：臺灣新竹地方檢察署107年度偵字第9317號、108年度偵字
第1471號、第1864號），提起上訴，本院判決如下：
    主  文
原判決撤銷。
詹麒翰犯無照駕車過失致人於死罪，處有期徒刑壹年捌月；又犯
肇事致人死傷逃逸罪，處有期徒刑壹年陸月。應執行有期徒刑貳
年捌月。
    事  實
一、詹麒翰於民國106年12月22日凌晨1時33分前某時許，無照駕
    駛車牌號碼000-0000號自用小客車（為詹麒翰之父詹智成所
    有，下稱本案汽車）沿新竹縣竹北市自強南路南向之中、外
    側車道行駛，於同日凌晨1時33分許行經成功二街口欲繼續
    直行時，本應遵守該路段行車速限每小時50公里，並注意車
    前狀況，隨時採取必要之安全措施，而依當時天候晴、雖係
    夜間然有照明、市區柏油道路乾燥無缺陷、亦無障礙物、視
    距良好，客觀上並無不能注意之情事，竟疏未注意及此，以
    遠高於速限之車速超速行駛，猛烈追撞其同向前方由林秀全
    騎乘之車牌號碼000-000號普通重型機車，林秀全因之撞擊
    詹麒翰所駕車輛擋風玻璃右側，再被往前拋離撞擊點約95公
    尺處後落地，林秀全因而受有頭胸腹部鈍力損傷導致中樞神
    經性休克合併失血性休克之傷害，經路人報案送醫急救，仍
    於同日凌晨3時26分不治死亡。詎詹麒翰已知本案事故撞擊
    力道猛烈、造成他方死傷之可能性甚高，仍基於肇事致人死
    傷逃逸之犯意，未下車予以必要之照護、亦未等候員警到場
    處理，即為避免遭查辦而駕車離開現場逃逸。嗣經警員調取
    現場監視器畫面後，始循線查悉上情。
二、案經林秀全之配偶王姵臻、林秀全之父林金聲、母林魏玉妹
    分別訴由臺灣新竹地方檢察署檢察官偵查起訴。
    理  由
壹、證據能力部分：
    當事人及辯護人對於本院作為得心證依據之被告以外之人於
    審判外陳述，均全部同意作為證據，本院審酌各項證據作成
    時之狀況，認為並無不可信或不適當之情事，依刑事訴訟法
    第159條之5第1項規定，均有證據能力。至其餘非供述證據
    ，本院查無有何違反法定程序取得之情形，應認俱有證據能
    力。
貳、實體部分：
一、認定犯罪事實所憑之證據及理由：
  ㈠上開事實，業據上訴人即被告詹麒翰（下稱被告）於警詢、
    偵訊、原審及本院審理中均坦承不諱（見106相826卷，下稱
    相卷，第5-10、65-67；107偵9317卷，下稱偵卷，第14-16
    、79頁；原審108交訴103卷，下稱原審卷，第59、113、129
    頁），並經證人即被害人配偶王姵臻於警詢及偵訊時證述，
    其係經警通知始得知被害人車禍送醫急救，仍傷重不治死亡
    之消息等語（見相卷第64頁）、證人即被告之父詹智成於警
    詢證稱肇事車輛為其所有，案發時由被告駕駛外出等語（見
    相卷第11-13頁）、證人吳郁玲、許佑慎分別於警詢及偵查
    中證述目擊車禍後被告肇事逃逸等語（見相卷第137-138、1
    51-152、155-156頁；偵卷第18-19頁），並有新竹縣政府警
    察局竹北分局處理相驗案件初步調查報告表暨報驗書、道路
    交通事現場圖、道路交通事故調查（報告）表㈠、㈡（上載事
    故地點道路速限為時速50公里）、東元綜合醫院診斷證明書
    、被告之汽車駕照持照資料（吊銷）、本案汽車之車籍資料
    、警方事故現場蒐證暨事故雙方車輛損毀情形照片、現場周
    邊監視器擷取照片、臺灣新竹地方檢察署相驗屍體證明書、
    法醫檢驗報告書、新竹縣政府警察局刑案現場勘察報告暨所
    附照片及相關採證紀錄、內政部警政署刑事警察局107年2月
    1日刑生字第1068030539號鑑定書（見相卷第3、21-23、27-
    28、30、34-62、68、74-125頁）、交通部公路總局新竹區
    監理所107年9月21日竹監駕字第1070207649號函、國立澎湖
    科技大學（下稱澎科大）事故鑑定意見書（此部分見偵卷第
    12、85-100頁）、被告本案事故當時持用之0000000000號行
    動電話門號於106年12月21日至106年12月22日之雙向通聯紀
    錄（見107聲調15卷第4-5頁）在卷可查，足徵被告上開任意
    性之自白與事實相符，應堪採信。本案事證明確，被告犯行
    堪以認定，應依法論科。
  ㈡就本案案發過程及車速部分：
    ⒈被告雖於警詢、偵查至原審審理中先後供稱：我當時是從
      家裡出發，要去自強南路及光明六路口連鎖速食店（按：
      該處位於該路口東南側之北向車道上，以被告行駛自強南
      路南向車道而言，需前進至成功三街後迴轉始得抵達）吃
      東西，發生事故前在該路口等紅燈，後來綠燈我就往前開
      ，大約開1、2分鐘時發生車禍，車禍發生時車速約60至70
      公里等語（見相卷第6-7、65-66頁；原審卷第128-129頁
      ）。
    ⒉惟查，經偵查中送交通鑑定後之鑑定意見認為：「因小客
      車前擋風玻璃右側有徑向裂痕及破洞，顯示機車被撞後騎
      士再次撞擊小客車之前擋風玻璃右側，然後再被往前拋出
      落地。可推估騎士掉落位置離機車刮地痕起點為95.4公尺
      ，其離煞車痕之起點約116.5公尺。簡言之，騎士被小客
      車拋射之距離約為95.4至116.5公尺……可推估小客車撞擊
      瞬間之車速約為時速131.54至148.43公里/小時，……由上
      述說明可知，小客車之車速應遠大於每小時60至70公里。
      另機車被追撞後於路面上遺留有斷續之刮地痕，由刮地痕
      起點至刮地痕迄點（機車停止地點）約為147.7公尺……可
      推估機車倒地瞬間之車速約為時速114.59公里/小時……顯
      然機車有被追撞加速行駛之現象。」等語，有澎科大事故
      鑑定意見書可佐（見偵卷第86-88頁，相關計算公式及參
      考資料詳卷）。是以可見被告對於案發時之車速有相當程
      度之保留，未竟吐實。
    ⒊且查，證人許佑慎於偵查中證稱：當時我在自強南路的連
      鎖速食店買東西，出來之後，就看到一台車在南向車道開
      很快，感覺好像在跟另外一台車競速，過沒幾秒鐘我就聽
      到撞到的聲音等語（見偵卷第18-19頁）。被告就此雖於
      原審審理時就此否認，並陳稱：我當時從家裡出來，怎麼
      會跟人競速等語（見原審卷第130頁），惟經核閱卷附被
      告持用之0000000000號行動電話門號雙向通聯紀錄之基地
      台位置（見107聲調15卷第4-5頁），可知被告於案發當晚
      之相關所在位置如下：
      ⑴於106年12月21日晚間11時20分至11時32分間，被告位在
        新竹縣○○鎮○○路○段000號附近，該址距離被告住處新竹
        縣○○市○○里○○街000巷000弄000號甚遠（職務上知悉距
        離超過3公里以上），且與本案案發地點乃完全相反之
        方向。
      ⑵於106年12月22日凌晨0時47分至0時51分許間，被告位在
        新竹縣○○市○○路000巷0○0號附近，該址距離被告住處亦
        遠（職務上知悉距離約2公里），距離本案案發地點則
        甚近（職務上知悉係在所指連鎖速食店之正後方）。
      ⑶於106年12月22日凌晨1時14分許，被告位在新竹縣○○市○
        ○○路00號附近，該址距離被告住處亦遠（職務上知悉距
        離超過2公里），且又已略遠離本案案發地點（職務上
        知悉距離約1公里）。
    ⒋承上，可知被告至遲於案發當日0時47分，已駕車離開住處
      而抵達案發地點附近、且直到同日凌晨1時14分仍有持續
      駕車移動之情形，甚至堪認早在前日晚間11時20分，被告
      即已在新竹縣竹北市、乃至於竹北市與新埔鎮交界處等範
      圍內持續移動，而自其此等於本案案發前約50分鐘內有持
      續駕車移動之情形以觀，顯然被告所執「當時從家裡出來
      」之辯詞，乃與客觀事證不符。核其本案刻意隱瞞案發前
      行蹤、且就案發時車速供詞顯與客觀鑑定結果不符等情形
      ，因認被告所為供述就此無非仍有所保留而難採信，參酌
      澎科大鑑定意見書後，因此認定被告肇事時之車速應係「
      遠高於速限之車速超速行駛」。至於就被告是否有與他人
      競速之致生往來公共安全危險部分，未經起訴，爰不另行
      處理，併此敘明。
  ㈢另按被害人之過失既與被告之過失，併合而為損害發生之原
    因，被害人是否與有過失、過失情節之輕重，均攸關被告罪
    責之成立及科刑之審酌，自應詳加審認，以作為論罪科刑之
    所據（最高法院87年度台上字第3312號判決意旨參照）。查
    證人許佑慎雖於警詢中證稱：感覺機車是從全家那邊成功二
    街口出來等語（見相卷第156頁）。惟依前揭澎科大鑑定意
    見書所載：「機車之車長原約1.8公尺，縮短為1.2公尺，軸
    距原1.22公尺，縮短為1.12公尺，而且後避震器及後輪鋼圈
    有明顯往前凹陷，可知小客車由後追撞前方之機車，而且機
    車所承受之撞擊力很大，造成嚴重之車尾破損凹陷變形……」
    等語（見偵卷第88-89頁）、參以案發後機車車身損毀情形
    照片，其車身呈現前後折疊狀而無側向扭曲等情（相卷第88
    -89、106頁），可知被害人乃係直行過程中遭被告自正後方
    猛烈追撞，並非於轉彎過程中遭側面追撞，是應認其並無違
    反轉彎車應讓直行車先行注意義務之情形存在。又被害人經
    送急診救治時經驗得體內雖有酒精反應（見相卷第26頁），
    而似有未注意履行酒後不得駕駛動力交通工具義務之情形，
    然其既係於直行過程中遭被告自後追撞、碰撞發生地點又在
    機車可正當行駛之外側車道上，且被告案發時車速甚快、事
    故風險甚高，自無任何證據可證被害人此部分行為對於後方
    來車如何生有用路之顯然危險，而有何對本案事故結果而言
    之過失可言，且澎科大鑑定意見書對於被害人部分亦認定無
    肇事責任（見偵卷第96頁），一併敘明。
  ㈣綜上，本案事證明確，被告所為足堪認定，應予依法論科。
二、論罪之理由：
  ㈠被告行為後，刑法第276條已於108年5月31日修正生效，修正
    後之規定將修正前普通過失罪名的法定刑予以提高，經比較
    新舊法後，認修正後之規定並未較有利於被告，就被告本案
    所涉過失致死部分，應依刑法第2條第1項前段規定，適用修
    正前刑法第276條第1項規定。又按汽車駕駛人，無駕駛執照
    駕車，因而致人受傷或死亡，依法應負刑事責任者，加重其
    刑至二分之一，道路交通管理處罰條例第86條第1項定有明
    文，被告無照駕駛本案汽車，因而過失致被害人死亡，故核
    被告關於其駕駛肇事致生被害人死亡部分之所為，係犯道路
    交通管理處罰條例第86條第1項、修正前刑法第276條第1 項
    之無照駕車過失致人於死罪，應依道路交通管理處罰條例第
    86條第1項規定加重其刑；至就其肇事後逃逸部分之所為，
    係犯刑法第185條之4之肇事逃逸罪。被告上開所為2 罪，犯
    意各別、行為互殊，應予分論併罰。
  ㈡又被告前因傷害案件，經臺灣新竹地方法院以102年度竹簡字
    第33號判決判處有期徒刑2月確定，於102年7月16日易科罰
    金執行完畢等情，有本院被告前案紀錄表可參，其受徒刑執
    行完畢後，5年以內故意再犯本案肇事逃逸部分之有期徒刑
    以上之罪，此部分固為累犯。惟審酌被告於構成累犯之前案
    為過失犯，本案肇事致人死傷而逃逸部分，係屬故意犯罪，
    行為人主觀之意念、犯罪型態及罪名亦不相同，並非於一定
    期間內重複為同一罪質之犯罪，又前案係經易科罰金執行完
    畢，與入監執行教化、矯正之情形有別，其執行完畢日期距
    離本案被告行為時間相隔4年餘，並非短期內再犯等情，均
    難認被告主觀上具有特別惡性，或對於刑罰反應力明顯薄弱
    之情形，而有依累犯規定加重其刑之必要，至於被告前另涉
    犯肇事逃逸罪部分，係於108年8月20日執行完畢，於本案不
    構成累犯，此部分素行，僅於量刑時一併審酌，附此敘明。
    是揆諸司法院釋字第775號解釋意旨，衡酌罪刑相當原則及
    比例原則，爰不加重其刑。
  ㈢另刑法第185條之4有關刑度部分，一律以1年以上7年以下有
    期徒刑為其法定刑，不符憲法罪刑相當原則，與憲法第23條
    比例原則有違，此違反部分，至遲應於司法院大法官於釋字
    第777號解釋公布之日起，屆滿2年時失其效力。有該號解釋
    文可參，顯已實質放寬刑法第59條於此罪名之適用空間。惟
    被告前因肇事逃逸之公共危險等案件，經檢察官於106年10
    月間提起公訴，由臺灣新竹地方法院於107年3月9日以106 
    年度交訴字第122號判決被告有罪在案（上訴後經本院駁回
    上訴而告確定），是本案被告犯罪，非僅以其係以遠高於速
    限之車速超速行駛肇事後所為之逃逸行為，甚至係在其仍因
    極類似之前案在司法機關涉訟中之情形下所為，又本案車禍
    事故撞擊力道甚為猛烈、被害人且因而死亡，故被告行為就
    肇事逃逸罪相關保護法益，包括個人生命身體安全、公共安
    全、被害人之民事訴追利益、協助確認事故與責任歸屬等，
    均有相當程度侵害，是本院認被告本案肇事逃逸罪部分之犯
    罪情節並非輕微，故不另依刑法第59條規定減輕其刑。
叁、撤銷原判決之理由、量刑之理由：
一、原審認被告罪證明確，予以論罪科刑，固非無見。惟查，科
    刑之判決書，應於理由內記載科刑時就刑法第57條規定事項
    所審酌之情形，為刑事訴訟法第310條第3款所明定。此項規
    定，依同法第364條，又為第二審所準用。被告於本院審理
    中已另與被害人之父母成立調解並履行完畢（詳下述），被
    告犯罪後態度已有不同，原審未及斟酌，容有不合。被告上
    訴據此提起上訴（見本院卷第74頁），請求輕判，即有理由
    ，應由本院將原判決予以撤銷改判。
二、爰以行為人之責任為基礎，審酌：
  ㈠被告本案犯罪所生之法益侵害程度而言，被告無照駕車過失
    致人於死部分，所侵害者為被害人無可回復之生命法益，更
    一夕之間使被害人之家庭破碎、告訴人王姵臻需單獨撫養3
    名幼子成長，而告訴人林金聲及林魏玉妹同時頓失其子，悲
    痛亦難撫慰，且被告違反注意義務之情節非僅有未注意車前
    狀況，尚包括以遠高於速限之車速超速行駛，是依其駕駛行
    為而論，過失情形實屬嚴重，故認其行為之不法程度，在經
    分則加重罪名之法定刑下，仍已偏向最嚴重之情狀；另就肇
    事逃逸部分，被告對於前揭肇事至人死傷逃逸罪相關保護法
    益均有相當程度侵害，尚且係在極類似之前案於司法涉訟中
    所為，堪認其漠視法律情節嚴重，違反遵法義務之程度甚高
    。是以，被告固然目前業已與告訴人等均達成和解，並賠償
    所受之部分損害，此有告訴人王姵臻109年4月15日刑事陳報
    狀㈡、原審109年4月17日電話紀錄、有臺灣新竹地方法院109
    年度竹司調字第179號調解程序筆錄及調解筆錄、告訴人林
    金聲之陳報狀、匯款申請書各1份可佐（見本院卷第83-85、
    101、125頁）可佐，部分彌補其本案所生之損害。
  ㈡手段、犯罪動機、目的部分，過失犯罪雖無此等量刑因素考
    量之必要，惟就肇事至人死傷逃逸部分，被告客觀手段縱然
    與一般相同犯罪之行為人無異，然其主觀上既知肇事逃逸行
    為之嚴重性，卻仍重蹈覆轍，率爾逃逸，應認較一般情形之
    惡性更重，是此部分不為被告有利考量；至於被告之犯後態
    度，雖坦承犯罪，然如前所述，供述內容迄今仍對案發過程
    有所保留，是此部分仍不足為被告過於有利之考量。
  ㈢生活狀況、智識程度、品行部分，被告自陳受有中等教育、
    經濟狀況普通，目前從事排風設備工作，由其與兄長負擔家
    中經濟，並需撫養臥病之父親，暨考量其除前揭犯罪紀錄外
    ，尚曾數次因酒後駕車之公共危險案件經法院論罪科刑，有
    本院被告前案紀錄表附卷可稽，足見其素行不良，此部分亦
    不足為其有利之考量等一切情狀。
　㈣綜上所述，分別量處如主文所示之刑。再衡酌刑罰經濟與責
    罰相當，及對被告本身及所犯各罪之總檢視，考量被告所犯
    數罪之犯罪情節及行為類型非基於同一刑罰規範目的，所侵
    害之法益反應出之人格特性，為適度反應出對於被害人造成
    之痛苦及對於法益侵害之程度，考量罪責原則以及量刑權之
    法律拘束內部界限，以及法秩序理念規範之比例原則、平等
    原則，綜合判斷，爰酌定其應執行為有期徒刑2年8月，應已
    足以實現刑罰權之公平正義，符合罪刑相當及比例原則，使
    其輕重得宜，罰當其罪。並定其應執行之刑。
據上論斷，應依刑事訴訟法第369條第1項前段、第364條、第299
條第1項前段，道路交通管理處罰條例第86條第1項、修正前刑法
第276條第1項、刑法第185條之4、第51條第5款，刑法施行法第1
 條之1第1項、第2項前段，判決如主文。
本案經檢察官劉正祥提起公訴，檢察官林宏松到庭執行職務。
中　　華　　民　　國　　109 　年　　9 　　月　　17　　日
                  刑事第二十一庭審判長法　官  許宗和
                                      法　官  章曉文
                                      法　官  黃玉婷
以上正本證明與原本無異。
如不服本判決，應於收受送達後20日內向本院提出上訴書狀，其
未敘述上訴之理由者並得於提起上訴後20日內向本院補提理由書
（均須按他造當事人之人數附繕本）「切勿逕送上級法院」。
                                      書記官  傅國軒
中　　華　　民　　國　　109 　年　　9 　　月　　17　　日
附錄：本案論罪科刑法條全文
修正前中華民國刑法第276條
因過失致人於死者，處2 年以下有期徒刑、拘役或2 千元以下罰
金。
從事業務之人，因業務上之過失犯前項之罪者，處5 年以下有期
徒刑或拘役，得併科3 千元以下罰金。
中華民國刑法第185條之4
駕駛動力交通工具肇事，致人死傷而逃逸者，處1 年以上7 年以
下有期徒刑。